【裁判字號】    97,重上更(六),192
【裁判日期】    971126
【裁判案由】    偽造文書
【裁判全文】
臺灣高等法院臺南分院刑事判決   97年度重上更(六)字第192號
上  訴  人  臺灣嘉義地方法院檢察署檢察官
被      告  戊○○
選任辯護人  劉榮治律師
被      告  甲○○
被      告  丁○○
被      告  丙○○
以上三人共同
選任辯護人  陳雲進律師
上列上訴人因被告等偽造文書案件，不服臺灣嘉義地方法院83年
度訴字第200號中華民國86年9月30日第一審判決（起訴案號：臺
灣嘉義地方法院檢察署83年偵續字第4號），提起上訴，判決後
經最高法院第6次發回更審，本院判決如下：
    主  文
上訴駁回。
    理  由
一、公訴意旨略以：
    被告戊○○於民國（下同）七十七年十月間，知悉乙○○姐
    夫李豐川（未據告訴）所有坐落嘉義縣中埔鄉如附表一編號
    一、二所示七八之二、七九之八號土地，適合建造市場，經
    營檳榔生意，乃遊說李豐川糾集附近地主，共同開發，以開
    設檳榔市場。李豐川向戊○○告以附表一所示土地，其僅擁
    有土地二筆，地形不完整，無法建造市場。戊○○遂向李豐
    川詐稱：可將你妻舅乙○○所有嘉義縣中埔鄉如附表二所示
    七八之四、七八之五號土地弄來，一起建造市場等語。李豐
    川答以伊尚未徵得乙○○同意，無法替乙○○作主。戊○○
    竟稱：可偽造與乙○○買賣土地假契約，使其他投資人信以
    為真，即會甘心投資等語。旋由戊○○夥同另被告甲○○、
    丁○○、丙○○三人，於七十七年十二月四日，與李豐川共
    同偽造乙○○所有附表二編號一、二所示七八之四、七八之
    五號二筆土地買賣契約書，上開買賣契約偽造完成後，戊○○、甲○○等人，於七十八年一月間為求土地方正，竟唆使
    李豐川向乙○○誑稱：因二塊土地相鄰但呈畸形，為使土地
    方正，要乙○○拿出印鑑證明，以便辦理土地交換手續等語
    。乙○○不疑有他，於七十八年十一月廿九日，申請印鑑證
    明交李豐川轉交甲○○，甲○○乃將乙○○所有中埔鄉如附
    表二所示七八之四、七八之六（自七八之五號分割出）號土
    地，以買賣為原因過戶給李豐川兒子李東錦，再將李東錦取
    自乙○○上揭土地七八之四、七八之六號，與李東錦原有（
    附表一編號一）土地七八之二號分割及合併，而以偽造文件
    向嘉義縣水上地政事務所申辦登記，足生損害乙○○及地政
    機關對土地管理，因認被告戊○○、丁○○、丙○○三人，
    均涉犯刑法第二百十條偽造私文書罪嫌；另被告甲○○涉犯
    刑法第二百十六條、第二百十條行使偽造私文書罪嫌云云。
二、訊據被告戊○○、甲○○、丁○○、丙○○等四人，均堅詞
    否認有上開犯行，均辯稱：本件買賣契約簽訂時，雖由李豐
    川持告訴人印章，並代簽告訴人名字，但告訴人均在場，且
    已將價金匯由李豐川收取，並無偽造買賣契約情事等語。
三、按犯罪事實，應依證據認定之，無證據不得認定犯罪事實；
    不能證明被告犯罪者，應諭知無罪判決，刑事訴訟法第一百
    五十四條第二項、第三百零一條第一項分別定有明文。次按
    告訴人之告訴，係以使被告受刑事訴追為目的，是其陳述是
    否與事實相符，仍應調查其他證據，以資審認，苟其所為攻
    擊之詞，尚有瑕疵，則在此瑕疵未予究明以前，即不能遽採
    為斷罪之基礎（五十二台上一三ＯＯ號判例，六十九台上一
    五三一號判決參照）。
四、公訴人認被告戊○○等四人，涉犯上開犯行，無非以：(一)告
    訴人乙○○指述「未授權證人李豐川代訂該買賣契約書，亦
    不知李豐川以其名義簽訂本件買賣契約」等情。(二)有買賣契
    約書、李豐川在中埔農會信用部活期儲蓄存款帳卡、土地登
    記簿謄本及印鑑證明及臺灣嘉義地方法院八十一年訴字第二
    九四號請求認定土地所有權等事件卷證資料為證。(三)本件買
    賣契約簽訂時，告訴人並未在場，該契約書雖有告訴人簽名
    ，但非告訴人所親自簽寫，果真告訴人有出售系爭土地，何
    以被告戊○○不將價金交與告訴人，反將部分價金即五百七
    十萬元，以支票匯入李豐川帳戶之理！(四)再依買賣契約所載
    ，買受人係戊○○，然嘉義縣水上鄉地政事務所三份申請書
    ，竟註明「本件市場分割出土地，由鄰邊地號權利人丁○○
    承購，請依農業發展條例第三十條規定辦理」，然告訴人如
    確將系爭土地出售戊○○，自不可能於上開申請書註明係出
    售予丁○○。(五)又同段七八之五號，係告訴人所有土地，但
    代書載為同段七八之三、七八之四號，並未記載同段七八之
    五號，若告訴人在現場訂約，何以會將地號寫錯，告訴人若
    已將同段七八之五號土地，出售戊○○，則戊○○即可直接
    將該土地移轉過戶，縱須先辦理分割合併，然分割合併後，
    亦應將該土地全部移轉過戶，始合情理，但戊○○等人，偽
    造分割申請書時，將同段七八之五號分割為七八之六、七八
    之五號土地二筆，惟僅將分割出之七八之六號土地，移轉於
    李東錦名下，同段七八之五號土地，仍登記為告訴人所有，
    且至今未再請求告訴人將剩餘七八之五號土地移轉過戶，自
    有違常情等語。經查：
  (一)告訴人乙○○所有附表二所示七八之四號土地，係於八十年
    一月廿二日，以買賣原因移轉登記與李豐川兒子李東錦，並
    於八十年一月三十日，完成所有權移轉登記。另告訴人所有
    附表二所示七八之五號土地，依附圖所示形狀係上尖下寬，
    極不規則，乃於七十九年八月二十日，分割出附表二所示七
    八之六號土地，再於八十年一月廿五日，以買賣為原因移轉
    登記與李東錦。依附圖所示分割後七八之六號土地，與七八
    之四號土地相毗鄰，且均已屬於李東錦所有，故於八十年二
    月九日，將七八之六號與七八之四號二筆土地合併，合併後
    地號仍為七八之四號，並均於八十年三月一日，完成分割標
    示變更，所有權移轉與合併標示等登記手續，上揭各情，有
    嘉義縣水上地政事務所八十年一月三十日上地登字一三五六
    號土地登記申請書及相關文件（詳三二一九號偵查卷六九至
    八五頁）及七十九年八月二十日第七四八號土地複丈申請書
    及相關文件（詳三二一九號偵查卷一四八頁）暨八十年三月
    一日土地登一字二五四五、二五四六、二五四七號等土地登
    記申請書及相關文件在卷可稽（詳三二一九號偵查卷九五至
    一一五頁）。
  (二)系爭買賣契約書（詳三二一九號偵查卷七至九頁），告訴人
    乙○○印文，係乙○○所有：
    查乙○○、李東錦、李吳金春分別係李豐川妻舅、兒子、妻
    子，業據告訴人乙○○與證人李豐川分別供明在卷；而告訴
    人對買賣契約書印文真正並未爭執，並於更三審證述，該買
    賣契約書上印章，確係由其交與李豐川無訛（詳更三卷(二)二
    七五頁）；另於偵查中供稱：於七十七年間，已將印鑑章交
    給李豐川等語（詳三二一九號偵查卷一三一頁）；核與證人
    李豐川於偵查中結稱：七十七年十二月四日簽約當日，向乙○○拿印鑑章等語（詳三二一九號偵查卷一三四頁）；於更
    三審稱：告訴人確有交付印章、印鑑章等語相符（詳更三卷
    (二)二六二、二七三頁），並經證人吳仁財於偵查中結證稱：
    伊於七十七年十二月四日當天，在乙○○家門前綁煙草，有
    看到李豐川來向乙○○討印章，乙○○將印章交給李豐川等
    語屬實（詳三二一九號偵查卷三三六頁反面）；又參以告訴
    人既自承系爭買賣契約書告訴人印章，係其交予李豐川情事
    （詳更三卷(一)八六頁）及證人李豐川於偵查中結稱：本件買
    賣契約係其與戊○○簽訂，契約書上李東錦、李吳金春、乙○○三人姓名，均為伊所簽等語（詳三二一九號偵查卷一三
    四頁），李豐川於更三審結稱，其有在買賣契約書代簽告訴
    人姓名，並蓋告訴人印章等情（詳更三卷(二)二七二、二七三
    頁）。由此觀之，告訴人乙○○印章，確係乙○○交付李豐
    川，系爭買賣契約上印文確為乙○○所有，該買賣契約書買
    賣雙方印文均屬真正，自形式上觀之，該契約應屬真正。
  (三)系爭買賣契約書，實質上亦屬真正：按民法第一百六十七條
    所稱代理權，與同法第五三一條所稱處理權，迥不相同。蓋
    代理權授與，因本人意思表示而生效力，無須一定方式，縱
    代理行為依法應以書面為之，而授與此種行為代理權，仍不
    必用書面（四四台上一二九０號判例參照）：查
  告訴人乙○○雖否認出售，亦未授權李豐川出售上開土地予
    戊○○。惟查附表三所示合夥人，計有十三人，其中李豐川
    及戊○○、丁○○三人為大股東，持有股份依序為廿三分之
    二、廿三分之三、廿三分之四，因欲買受乙○○所有本件土
    地，證人李豐川乃向乙○○拿印章及所有權狀，業經證人李
    豐川於臺灣嘉義地方法院八十一年度訴字第二九四號民事事
    件審理時證稱：後來說要合夥買土地，我向乙○○拿印章及
    所有權狀，印章及所有權狀均放我那裡等語（詳卷附該民事
    影印卷四七頁）；於偵查中更供承：因買下此塊地，始可合
    夥做市場等語（詳三二一九號偵查卷一三四頁反面）。而在
    另案本院八十二年上字第一Ｏ二號民事事件審理時，證人李
    豐川並直認本件係買賣法律關係，進而供稱：本件土地係與
    戊○○談買賣等語（詳原審卷(二)四二頁所附準備程序筆錄）
    。此與告訴人乙○○於另案民事案件供承：因要經營市場，
    約定我出土地，戊○○出資金，戊○○等人出資金，我始將
    土地所有權狀、印鑑交給他，我姐夫李豐川與戊○○接洽，
    我姐夫李豐川說要經營市場，就交給他等情相符（詳嘉義地
    方法院八十一年訴字二九四號民事影印卷二九頁）。參以告
    訴人乙○○在歷次偵審中均指稱：印章是伊的，簽名是李豐
    川簽的等語。綜上觀之，證人李豐川既稱係本於買賣關係，
    訂立系爭土地買賣，並取得告訴人乙○○印章及系爭土地所
    有權狀，復書寫乙○○姓名於買賣契約書，蓋用乙○○印章
    。衡諸告訴人乙○○與證人李豐川，彼此係妻舅與姐夫關係
    ，誼屬至親，倘告訴人乙○○未授權李豐川，衡情李豐川應
    無甘冒偽造文書刑責，任意書寫乙○○姓名於買賣契約書，
    並蓋用乙○○印章之理！
  再觀諸七十七年十二月四日，在甲○○代書事務所，訂立系
    爭買賣契約書時，乙○○確在場親聞親見等情，業經合夥人
    林世鐘（附表三編號六合夥人）於偵查中證稱：在七十七年
    十二月四日簽訂買賣契約書時，伊有在場，地點在何代書事
    務所，當時在場有伊、戊○○、甲○○、丁○○、丙○○、
    乙○○、李豐川兩夫妻等人，李豐川兒子李東錦當天未在場
    等語甚明（詳三二一九號偵查卷三七六頁）。於另民事案件
    審理時，被告丙○○、甲○○、丁○○，均以證人身分到場
    ，經隔離訊問結果，甲○○供證稱：契約係伊寫的，乙○○
    部分李豐川簽名，印章是乙○○自己拿出來蓋的，乙○○、
    李豐川夫妻、戊○○、丁○○、丙○○在場；丙○○亦結證
    供稱：系爭略圖係在七十七年十二月左右，於簽約前一星期
    畫的，乙○○、李豐川夫婦、戊○○、丁○○及伊去指界，
    簽約時，以上之人均在場，簽約時說每坪五千元，是買起來
    以後，規劃做檳榔買賣，系爭契約略圖黃色是七八之五號；
    另丁○○亦供證：伊係七九之二號土地地主，買賣土地要做
    市場，賣給戊○○，乙○○、李豐川夫婦及伊有在場指界，
    簽約時，伊有在場，戊○○用支票交給李豐川，乙○○在場
    看到，伊係股東之一等語相符（詳另案民事案件訴字二九四
    號民事影印卷三六頁反面至三九頁）。查被告丙○○、甲○○、丁○○於另案民事案件審理時，經隔離訊問結果，供證
    情節亦大致相符，而證人林世鐘身為該市場合夥股東之一，
    對該市場購地、整建及經營，知之甚詳，且其與告訴人及被
    告等人素無怨隙，當無甘冒偽證罪刑責，而故為虛偽證詞必
    要。是被告丙○○、甲○○、丁○○三人所供及合夥人林世
    鐘所證，應堪採信。即告訴人乙○○及李豐川，亦均不否認
    乙○○有將印章交付李豐川事實，益見告訴人乙○○於七十
    七年十二月四日，出賣坐落中埔鄉○○段七八之四、七八之
    五號土地，並全權委託李豐川處理，乙○○乃將其印章、印
    鑑證明、所有權狀等物交付李豐川，以訂立系爭買賣契約及
    嗣後辦理移轉登記手續，而訂約時，出賣人乙○○在場親聞
    親見者，應堪肯認。是乙○○自認系爭買賣契約書印文為真
    正，亦知李豐川與戊○○合夥，並由李豐川全權處理，自有
    授權李豐川代理簽訂系爭買賣契約真意，足見告訴人乙○○
    已有授權其姐夫李豐川訂立系爭買賣契約無訛。雖乙○○並
    未親自於契約書簽名，李豐川亦未表明為乙○○代理意思。
    然在場者已知李豐川係乙○○代理人，並無誤認之虞。依上
    說明，乙○○授與李豐川代理權，以訂立系爭買賣契約，原
    勿須一定方式，亦不必以書面為之，乙○○雖未交付書面授
    權書予李豐川，要不影響李豐川有權代理乙○○簽訂系爭買
    賣契約書法律效果至明。且乙○○既授權李豐川辦理簽訂買
    賣契約事宜，縱其在場未親自簽名，亦無違經驗法則。李豐
    川事後否認告訴人有授權簽訂買賣契約，顯係迴護告訴人乙○○之詞，委不足取。
  又系爭契約書上告訴人乙○○印章，確係告訴人交付與證人
    李豐川印章，業據告訴人及證人李豐川於更三審證述在卷，
    均如上述；而臺灣嘉義地方法院檢察署八十二年偵字三二一
    九號偵查卷一０五頁印鑑證明上告訴人印鑑，則係辦理土地
    登記時所提出印鑑，非用於系爭買賣契約簽訂時之用，亦據
    證人李豐川於更三審證述在卷（詳更三卷(二)二七三頁），而
    告訴人亦證述，該印鑑證明，係要交換土地時才交李豐川等
    語（詳更三卷(二)二七五頁），足認該印鑑章非用於系爭買賣
    契約簽訂甚明；惟系爭買賣契約上告訴人印章，既屬真正，
    雖其後告訴人交付用於交換土地印章係印鑑章，而非該買賣
    契約書上印章，亦難據此推認系爭買賣契約書告訴人印章非
    屬告訴人所有，並據為被告不利證據。
  又查證人李豐川雖於偵查中證述：不是要買賣，是要做給股
    東看的云云（詳三二一九號偵查卷一三四頁反面）；於更三
    審時結稱：因戊○○說如沒有將告訴人名字寫進來，股東不
    願參加，當時告訴人乙○○不在場，所以戊○○就要求我順
    便將乙○○名字寫進去云云（詳更三卷(二)二六三頁）。然證
    人李豐川於更三審時結證稱：本件買賣契約訂立後，買受人
    戊○○等人，業已支付價金五七○萬元，其餘未支付款項則
    作為入股金云云（詳更三卷(二)二六四頁）；再觀諸系爭買賣
    契約書第二條，關於付款情形，亦有乙○○、李吳金春、李
    東錦三人簽收蓋章事實（詳三二一九號偵查卷七頁正反面）
    。另證人李豐川於原審及另案民事案件八一年訴字第二九四
    號、本院八十二年上字第一０九號準備程序時，就收取價金
    部分亦證述：其於七十七年十二月廿一日有收一百萬元；七
    十八年二月廿一日有收一百萬元，七十八年三月廿四日有收
    一百萬元；七十八年六月廿日有收一七○萬元，扣除伊合夥
    經營市場股金，餘存入其戶頭等語。又李川豐於原審供稱，
    七十八年十二月十日一百萬元支票入伊帳戶，七十八年十二
    月廿一日一百萬元入伊太太帳戶，餘款由丁○○交予伊，或
    放進伊帳戶，計五七○萬元，其餘沒拿到部分，即算入股份
    等語（詳原審卷(二)九一頁；訴字第二九四號民事影印卷五五
    頁正反面、原審卷(二)七五頁反面、七六、四二頁），並有證
    人李豐川、李吳金春，於嘉義縣中埔鄉農會帳卡及第一商業
    銀行出具戊○○於七十七年十二月間，至七十八年六月間帳
    卡資料在卷可稽（詳三二一九號偵查卷二○二、二○三至二
    ○七、二六八至二七四頁）。而告訴人於告訴狀亦載稱，戊○○曾付李豐川五七○萬元等語（詳原審卷(一)六七頁）。足
    見被告戊○○於本件買賣契約簽訂後，確有依約給付價金事
    實。則苟若系爭買賣契約係屬偽造，或僅為做給其他股東看
    而已，則被告戊○○與證人李豐川間，應無價金給付收受問
    題。然證人李豐川確自戊○○處，收受價金五七○萬元，且
    依證人李豐川所言，其餘款項則做為入股金；而告訴人於另
    案民事案件嘉義地方法院九十年重訴字第二０四號給付違約
    金事件審理時竟又狀稱，李豐川代理其訂立系爭買賣契約，
    於系爭買賣契約訂立後，已將出賣土地交付戊○○建鐵皮屋
    等語（詳更三卷(一)一０四頁反面、一０八頁反面）。凡此足
    證，證人李豐川於偵查中證述，不是要買賣，是要做給股東
    看的等語；於更三審證述：因戊○○說如未將告訴人名字寫
    進來，股東不願參加，當時乙○○不在場，所以戊○○就要
    求我，順便將乙○○名字寫入等語（詳更三卷(二)二六三頁）
    ，均屬不實。
  至告訴人雖以未收受價金為由，否認有系爭買賣契約存在；
    而證人李豐川於更三審結稱：其出售土地僅限於其配偶李吳
    金春、其子李東錦部分，而被告戊○○等人，支付五七○萬
    元係李吳金春、李東錦部分等語（詳更三卷(二)二六四、二六
    八、二七○、二七一頁）。然系爭買賣契約書，出賣人有乙○○、李吳金春、李東錦三人，渠等分別為李豐川妻舅、妻
    、子，且告訴人乙○○既應負授權李豐川出賣土地責任，已
    如上述。則被告戊○○將買賣價金，交付被授權人李豐川，
    要無違背情理。再若被告苟要侵吞告訴人土地，系爭買賣契
    約何須並列李吳金春、李東錦為出賣人，渠等儘可直接虛列
    告訴人乙○○為出賣人即可。況依系爭買賣契約書所載，本
    件買賣標的包括乙○○、李吳金春、李東錦所有土地，出賣
    土地劃分為甲區（即市場用地）、乙區及水溝，實際面積按
    分割測量後，所載面積為準，且價金經雙方議定為每坪五千
    元（詳三二一九號偵查卷七、八頁）；而證人李豐川經詢及
    ：李吳金春、李東錦總共賣多少坪時？證人李豐川則結證稱
    ：（你兒子及太太總共賣多少坪？）沒有測量，我不知面積
    多少；（如不知面積，如何確定入股金額？）他們先給我五
    七○萬元，測量後剩下的錢，就當我入股股金；（你入股股
    金，後來算起來多少錢？）他們後來都亂算，只說要給我們
    二股，我們確實股金多少，我也不知道等語（詳更三卷(二)二
    七一、二七○頁）。惟觀諸被告戊○○等人，規劃開發土地
    ，係為合資開設檳榔市場，規模非小，則就出售土地價金或
    合資經營市場入股金，衡情應為當事人至為關心之事，尤依
    系爭買賣契約書附圖所載，甲區與乙區買賣價金合計高達一
    千零五十萬三千八百五十元，買賣金額甚鉅，證人李豐川豈
    有就出售土地範圍、面積均無所知悉，而仍繼續收取本件買
    賣價金之理！則證人李豐川證稱：其所出售土地，應僅限於
    李吳金春、李東錦部分，且所收取價金應係李吳金春、李東
    錦部分，不包括告訴人云云，自難信採。
  按八十九年一月廿六日修正前農業發展條例第三十條規定：
    「每宗耕地，不得分割及移轉為共有。但因出售與毗鄰耕地
    自耕農而與其耕地合併者得為分割；因繼承而移轉者，得為
    共有；共有耕地每人持達五公頃以上且有分割必要者，得報
    經該省市主管機關核准分割為單獨所有；部分依法變更為非
    耕地使用者，其依法變更部分得為分割（查農業發展條例業
    分別於八十九年一月廿六日、九十一年一月三十日、九十二
    年二月七日修正部分條文，其中第三十條修正後已無舊法規
    定，惟本件告訴人係於八十年間，依前開條文規定，辦理合
    併分割，爰臚列舊法條文供參，附此敘明）。查本件買賣契
    約簽立後，因告訴人乙○○所有土地係旱地，出賣一部分土
    地依法不得分割，依上規定，需踐行與鄰地合併，始得分割
    。本件告訴人乙○○所有系爭土地已踐行與鄰地合併、分割
    程序，業據水上地政事務所測量員胡水生於偵查中結證在卷
    （詳三二一九號偵查卷一二九頁反面、一三○頁），並為告
    訴人乙○○於原審供承在卷（詳原審卷(一)九五頁反面）。告
    訴人乙○○既已履行出賣人義務，踐行合併、分割程序。則
    倘告訴人乙○○非係出賣土地，衡情自無須履行出賣土地，
    併依法所應踐行合併、分割程序。此外，證人胡水生亦於偵
    查、上訴審及更二審均證稱：當日測量指界時，告訴人乙○○應有在場，並經雙方同意後，始予測量，並提出系爭二筆
    土地複丈圖原本，經本院審核複丈圖確經乙○○蓋章無誤，
    並予影印在卷可按（詳三二一九號偵查卷一二九頁反面、上
    訴卷一六九頁、更二卷(一)一九九至二○○頁）。本件辦理系
    爭土地合併、分割複丈程序時，告訴人乙○○更親自到現場
    指界，若謂告訴人未出賣土地，顯違經驗法則。次查系爭買
    賣契約書第十條約定，告訴人乙○○應無償提供如買賣契約
    書略圖所載道路用地予承買人使用（詳三二一九號偵查卷八
    頁）。由於告訴人土地未毗鄰台三公路，另毗鄰台三公路出
    口九‧三坪土地，則為案外人李國彥所有，故告訴人乙○○
    為履行其「出賣人應無償提供道路用地」義務，乃與李國彥
    訂立土地交換契約書，交換九‧三坪土地，並開闢本案道路
    ，使之直通台三公路，有土地交換契約書、實測圖在卷足憑
    （詳原審卷(二)七三至七四頁）。復經書立該交換契約代書陳
    文章到庭供證在卷（詳原審卷(二)九十頁）。倘告訴人乙○○
    未出賣本件土地，自無須履行買賣契約書第十條所定「無償
    提供道路用地」義務，進而與李國彥訂立土地交換契約，使
    本件道路直達台三公路。依此，告訴人既依約履行其義務，
    益見該買賣契約為真正。
  本件買賣契約書訂立後，告訴人乙○○依買賣契約書第五條
    約定，於七十八年二月間，交付土地予買受人戊○○占有使
    用，所交付土地，旋即經由丁○○雇用黃進鴻進行整地，以
    怪手剷除乙○○所種植檳榔樹及雜木，施工期間長達六月，
    乙○○在施工期間，曾多次親自到現場查視，均無異詞，甚
    至取回被砍下檳榔樹心等情，業經證人黃進鴻於偵查中及另
    案民事案件本院八十二年上字一○九號及本院審理時均證稱
    ：七十八年中，丁○○找伊去剷除檳榔樹及雜木，丁○○說
    地是向乙○○買的，期間乙○○有來二、三次，並未抗議說
    有剷除到他的地，當時乙○○並將檳榔樹樹心拿回去，伊做
    時無人阻擋；當時伊開挖土機所挖範圍，包括包括由附圖Ｂ
    、Ｅ往台三線界為止道路等語（詳三二一九號偵查卷三七四
    頁反面、三七五頁、原審卷(二)四三頁所附準備程序筆錄、本
    院九十四年十月廿六日更三卷三一九至三二○頁勘驗筆錄、
    更四卷三五九至三六一頁）。另於八十年四月間，被告戊○○復經由丁○○雇用證人葉重卿，在告訴人乙○○出賣土地
    上構築水溝及擋土牆，告訴人並親自到現場指界，以防越界
    施工，在施工時，告訴人乙○○更多次親自到場查視，亦經
    證人葉重卿在偵查中及另案民事案件暨本院審理時證述：在
    施工前，伊就叫地主乙○○、李東錦來，把界線指明，開挖
    當天李東錦有到場，乙○○未來，事後乙○○有來過，伊施
    工期間，有六個月左右，其中乙○○有約來三次，當時乙○○有來看，均未表示異議；伊做的範圍，目前房屋附近空地
    ，還有旁邊旱七九之八號有做擋土牆，延伸到台三線界址道
    路均是伊做的，擋土牆前方均是排水溝一直到台三線排水溝
    ，均是我做的等語（詳三二一九號偵查卷三七五頁、原審卷
    (二)四三頁反面、四四頁所附準備程序筆錄、本院九十四年十
    一月廿六日勘驗筆錄、更四卷四○九至四一一頁）。故本件
    倘非告訴人乙○○已出賣系爭土地，何以任令戊○○占有使
    用，且歷時數年，均無異詞，甚至任令買受人戊○○，經由
    丁○○雇用黃進鴻、葉重卿進行整地，乃至容忍在其土地上
    ，構築水溝及擋土牆等，又告訴人在剷除其土地地上物時，
    取回被剷除檳榔樹心，未見告訴人出面阻擋。事後，在另民
    事案件臺灣嘉義地方法院九十年重訴字二０四號戊○○對告
    訴人及案外人李東錦、李吳金春請求給付違約金事件時，更
    具狀承認，證人李豐川代理其與戊○○等人簽訂系爭買賣契
    約書之事實（詳更三卷(一)一０四至一０九頁）。足見告訴人
    乙○○確有授權李豐川出賣本件土地至明。倘告訴人未出賣
    土地，何以不及時追究，而遲至八十一年間土地飆漲後（詳
    三二一九號偵查卷三六五至三六六頁），始謂其未授權為李
    豐川出賣土地。而證人李豐川更於更三審證稱：（後來為何
    提告訴？）因後來被告股份算的不公平，且未寫乙○○名字
    ，告訴人不高興所以才提告訴等語（詳更三卷(二)二七二頁）
    。足證本件買賣確為告訴人知情，並已依約履行其出賣人義
    務甚明。
  本件買賣契約出賣人有乙○○、李吳金春、李東錦，分別為
    證人李豐川之妻舅、妻子、兒子，則出賣人其等與證人李豐
    川其間關係，均屬至親，其等土地出售委請自己姐夫、先生
    、父親之李豐川為之，並不悖常理。且告訴人事前交付其印
    章予李豐川簽訂系爭買賣契約書，事後又有履行系爭買賣契
    約出賣人義務行為，均如上述，足見告訴人乙○○知悉本件
    買賣契約存在，且有履約事實，則其應負授權人責任至明。
    再證人李豐川既係代理告訴人簽訂系爭買賣契約書，則被告
    戊○○等人，向代理李豐川交付買賣價金，自屬當然。告訴
    人乙○○主張未收受買賣價金，抑李豐川所稱因後來被告股
    份算的不公平，且沒寫乙○○名字，告訴人不高興，所以才
    提告訴等語，均係告訴人與證人李豐川間，或戊○○等人間
    民事糾紛，要難據以推翻系爭買賣契約真正，更不足以遽為
    被告等人有偽造買賣契約書認定。
  告訴人乙○○所有系爭土地，分別於八十年一月卅日及同年
    三月一日，辦理所有權移轉登記予外甥李東錦時，所憑辦理
    印鑑證明及戶籍謄本，均為八十年一月十七日領得，有上開
    印鑑證明、戶籍謄本、戶籍謄本申請書在卷可證（詳三二一
    九號偵查卷七八、八○、八一、一四七頁）。而上開印鑑證
    明及戶籍謄本申請書，均只有告訴人乙○○簽名蓋章，有申
    請書在卷足憑（詳三二一九號偵查卷九一、一四七頁）。且
    告訴人於原審告訴理由狀亦稱：告訴人固於七十八年十一月
    二十九日及八十年一月十七日，請領印鑑證明書交付李豐川
    等語（詳原審卷(一)六五頁正反面），於補呈證物狀中亦稱：
    七十八年十一月廿九日所請領印鑑證明，係要辦理貸款，而
    八十年一月十七日請領印鑑證明，係要與李東錦交換土地等
    語（詳原審卷(一)一Ｏ二頁反面），繼於原審時亦供稱：在八
    十年領印鑑證明，給代書辦理土地交換等語（詳原審卷(一)一
    五八頁）。原審再訊以上開印鑑證明申請書名字，是否其所
    寫，則亦供稱：對，是我領所以我簽等語（詳原審卷(二)一六
    Ｏ頁反面）。另中埔鄉戶政事務所主任紀樹法亦到場結證稱
    ：由申請書無委託書，且代理人欄空白應可確認該申請書，
    應為乙○○本人辦理等語（詳三二一九號偵查卷一二八頁反
    面）。由此足認，前開印鑑證明，係由乙○○本人親自申請
    ，以供辦理系爭土地所有權移轉。另告訴人乙○○於原審告
    訴理由狀補呈證物狀，及歷次偵審一再表明上開二份印鑑證
    明，均由其本人申請，印鑑證明申請書簽名亦係其所親簽，
    其於更二審亦供稱：八十年一月間，有請領印鑑證明，是用
    在合併分割，其領一份而已，另在七十八年十一月領一份，
    在共同土地要借錢的等語（詳更二卷(一)八七之一頁）。是告
    訴人乙○○已自承上開印鑑證明，確係其本人申請，並於申
    請書簽名。參以證人紀樹法於偵查中結稱：一般民眾，申請
    印鑑證明，若非其本人，需要委託書，且要帶委託人、受託
    人印章，印鑑證明申請書代理人欄要簽名蓋章，核對印鑑章
    符合才會發給印鑑證明，如無委託書，且申請書代理人欄又
    無簽名蓋章，則表示為當事人本人申請等語（詳三二一九號
    偵查卷一二八頁反面）。據此，皆足認上開七十八年十一月
    廿九日及八十年一月十七日二份印鑑證明，應係告訴人乙○○本人親自申請無訛。
  告訴人先於偵查中陳稱，不知為何其土地，會移轉到李東錦
    名下。嗣後又供稱，因其中埔鄉○○段七八之五號土地，與
    李東錦土地，互為畸零地，要相互交換割直較好種植，始移
    轉至李東錦名下等語，前後所陳互異。且查告訴人分割前，
    原有中埔段七八之五號土地左邊上方，為其胞姊李吳金春同
    段七九之八號土地，緊鄰左邊下方為李東錦同段七八之二號
    土地，其左右相鄰土地，界線相平整，無任何畸零現象，有
    地籍圖在卷可證（詳三二一九號偵查卷一四三至一四六頁）
    ，要無捨彎取直，以利種植必要。又告訴人於七十九年八月
    廿日與李東錦、李吳金春，就中埔段七八之五、七八之二、
    七九之八號土地，同時向水上地政事務所申請分割，有該事
    務所七十九年八月廿日第七四八、七四九、七五○號土地複
    丈申請書及相關文件在卷可參（詳三二一九號偵查卷一四八
    至一七八頁）。又該三份申請書，均註明：「本件土地分割
    出土地由鄰邊地號權利人丁○○承購，請依農業發條例第三
    十條規定辦理」等字樣，而於七十九年八月廿五日指界時，
    告訴人乙○○確在現場會同指界，已據水上地政事務所複丈
    承辦人胡水生供證無誤，已如上述。而同段七九之二號土地
    ，確為被告丁○○所有，亦據被告丁○○供承明白，復載明
    於卷附合夥購買土地契書（詳三二一九號偵查卷十頁），且
    該七九之二號土地，與李吳金春所有七九之八號土地相鄰，
    觀諸後附地籍圖自明，則告訴人乙○○確有分割其七八之五
    號土地，以出售被告丁○○等，而至現場指界事實，堪以認
    定。參諸上述告訴人於八十年一月十七日，為辦理分割及所
    有權移轉登記，親自領取印鑑證明及戶謄本。由此可見，告
    訴人自始即知悉有過戶李東錦事實，且其移轉所有權至李東
    錦名下，係為出售丁○○等人。從而，告訴人事後否認知情
    ，或稱係為取直畸零地，以利種植，即非可採。
  至告訴人於更三審雖證稱：其交付印章予李豐川，係為入股
    ，至李豐川訂立系爭買賣契約，其並未知悉云云（詳更三卷
    (二)二七四至二七六頁）；而證人李豐川於更三審亦附合告訴
    人說詞證稱：告訴人係因入股而交付印章云云（詳更三卷(二)
    二六二頁）。然告訴人應有授權事實；事後並有履行契約義
    務行為及事實，均如上述。縱令證人李豐川簽訂系爭買賣契
    約，與告訴人入股有關，亦難據此即認告訴人交付印章時，
    有明示限制李豐川使用該印章範圍，否則告訴人事後，豈有
    履行該買賣契約事實，尚難以告訴人及李豐川上開指訴，即
    遽認被告戊○○等人有偽造系爭買賣契約事實。況告訴人於
    偵審中及另案民事案件，就其交付印鑑證明予李豐川目的，
    或謂與其胞姊合夥，或謂與李東錦分割土地，或謂與別人合
    夥，出土地，別人出錢，或謂合併，最後又謂要辦貸款以及
    交換土地云云（詳三二一九號偵查卷一三一頁正反面；原審
    卷(一)六五頁正反面、原審卷(二)四六、五一頁）。告訴人乙○○就其何以交付系爭土地權狀及印鑑章予李豐川目的，前後
    不一。益證告訴人交付印章與李豐川，未限制使用範圍，足
    堪認定。
  告訴人復指稱：苟其確有賣土地予戊○○建造市場，則八十
    一年八月廿二日合夥購買土地契約書，何以未列入向其所購
    買系爭土地（七八之四、七八之六號）等語。惟查：七十七
    年十二月四日買賣契約，於該契約第十條已明定，本件土地
    出賣範圍，甲區（市場用地）、乙區及水溝，全部實際面積
    ，按分割測量後為準（詳三二一九號偵查卷八頁）。再依七
    十七年十二月四日買賣契約所附略圖，其中甲區地號為七九
    之八、七八之二、七九之二號，乙區為七八之四、七八之六
    號（詳三二一九號偵查卷九頁反面）。是告訴人乙○○所有
    系爭土地即七八之四、七八之六號，均係位於七十七年十二
    月四日買賣契約略圖乙區。反觀，上開八十一年八月廿二日
    合夥契約（詳三二一九號偵查卷十頁），所列七九之八、七
    八之二、七九之二、七九號四筆土地，均坐落於七十七年十
    二月四日，買賣契約書略圖甲區。參以證人即合夥人林世鍾
    、李豐川於偵查中及原審分別證稱：八十一年八月廿二日合
    夥契約，係僅就甲區（市場用地）訂約，故未列入向乙○○
    所購買七八之四、七八之六系爭二筆乙區土地等語（詳原審
    卷(一)一七一頁，三二一九號偵查卷三三七頁）。且告訴人乙○○自承：伊土地離檳榔市場，有二百公尺等語（詳聲議字
    一四二號卷十七頁）。則上開合夥契約，未列入告訴人乙○○土地，自屬當然。告訴人以八十一年八月廿二日合夥購買
    土地契約，未列入其所有系爭土地，據以否定七十七年十二
    月四日買賣契約書真正，顯未究明七十七年十二月四日買賣
    契約所附略圖，已就買賣土地區分為甲乙區事實，而產生誤
    解。
  至買賣契約書第十點關於買賣標的，雖無同段七八之五號土
    地記載（詳三二一九號偵查卷八頁）；但訊據被告甲○○則
    辯稱，當時係將同段七八之五號土地，誤載為七八之三號等
    語。且查依附圖所示，本件原有土地，自左至右排列，依序
    為丁○○所有中埔段七九之二號，李吳金春同段七九之八號
    ，李東錦同段七八之二、七八之四號，有土地登記簿謄本、
    合夥購買土地契約書及地籍圖在卷可稽（詳三二一九號偵查
    卷十、四六、四七、五七、五八、六一、六二頁）。其中，
    七八之五號土地，介於七九之八、七八之二、七八之四號土
    地三筆間，而七八之三號則在上開土地最右邊，有土地登記
    簿謄本、地籍圖謄本在卷可憑（詳三二一九號偵查卷四五、
    五五、五六、五九、六○頁）。衡情，買受人應無捨中間「
    面積達○．一一七七公頃」七八之五號土地，而卻購買角落
    面積僅○．○○○四公頃七八之三號土地。況七八之三號土
    地，不在買賣契約附件略圖甲、乙區範圍。反而，七八之五
    號土地，在契約附件略圖甲、乙區範圍。是被告甲○○所辯
    ，買賣契約七八之三號，係七八之五號筆誤，堪認真實。又
    由李豐川代理乙○○與李國彥所訂立土地交換契約，其中乙○○交換土地，為中埔鄉○○段七八號，然其契約附件略圖
    標示交換土地位置，係同段七八之三號，且同段七八號係交
    通部電信總局所有，有土地謄本可稽（詳原審卷(二)一一三至
    一二三頁）。又書立本件土地交換契約代書陳文章證稱：契
    約是伊擬的，李豐川、戊○○有到，乙○○未到，李豐川說
    那土地，是他一手策劃，對中埔鄉有利，他可作主，要伊相
    信他，伊是根據他們陳述記載，我手上沒有資料等語（詳原
    審卷(二)九十頁正反面）。是土地交換契約七八號，應係七八
    之三筆誤。
  (四)另查被告戊○○、丁○○均為檳榔市場合夥人之一，有告訴
    人乙○○提出合夥購買土地契約在卷足憑（詳三二一九號偵
    查卷十頁反面）。又附表三所示合夥人必須買受告訴人所有
    土地，另經李豐川在偵查中結稱：因買下這塊土地，始可合
    夥做市場等語（詳三二一九號偵查卷一三四頁反面）。合夥
    市場以何人名義訂約買受告訴人土地，乃合夥事業權利行使
    （詳三二一九號偵查卷七頁反面），非本件買賣契約書真正
    與否重要之點。是以被告丁○○、戊○○既均為合夥人，則
    以合夥人之一即戊○○名義訂立買賣契約書，要無不妥（詳
    三二一九號偵查卷七頁反面）。且本件付予李豐川買賣價金
    部分係丁○○直接交付，已如上述。則由本件系爭土地分割
    出土地，由鄰邊權利人丁○○承購，於情理無違。公訴人謂
    既以戊○○名義購買，分割出土地交由丁○○承購，即有不
    當，顯有誤會。
  (五)又查告訴人乙○○、證人李吳金春、李東錦與戊○○等人訂
    立系爭買賣契約，以供建造檳榔集貨市場後，為履行其出賣
    人義務，並符合前開八十九年一月廿六日修正前農業發展條
    例第三十條規定，因告訴人所有中埔鄉七八之五號土地，與
    李東錦所有七八之二號土地相鄰，為踐行前開規定分割合併
    程序，遂先將七八之五號土地，分割為七八之五、七八之六
    號，並將七八之四、七八之六號過戶予李東錦，並辦理合併
    程序等情，業如上述，並經李豐川於原審證述：因李東錦與
    乙○○土地是相鄰，合併再分割後較整齊等語（詳原審卷(一)
    九五頁），足證告訴人乙○○上開土地，先過戶與李東錦，
    而非過戶買受人戊○○，係為合法律規定所致，要無可疑。
  (六)另依被告等人與李豐川於八十一年八月廿二日所簽訂合夥購
    買土地契約書載明：「立契約人丁○○等十三人，因意見相
    同，於七十七年十二月間，合資購買本約第一條所載土地，
    當時為登記方便起見，將四筆土地以合夥人戊○○名義，向
    李吳金春、李東錦、丁○○等三人訂立買賣契約，合資購買
    土地標示：中埔鄉○○段七九之八號內、田、面積０‧三五
    一九公頃，中埔鄉○○段七八之二號內、田、面積０‧一四
    六九公頃，中埔鄉○○段七九之二號內、田、面積０‧三二
    八六公頃，中埔鄉○○段七九號內、田、面積０‧０一六八
    公頃」等情（詳三二一九號偵查卷十頁）；該契約雖未提及
    購買告訴人所有同段七八之四、七八之五號土地情形。然系
    爭買賣契約附略圖，已區分甲、乙區，告訴人乙○○土地係
    屬乙區土地，而合夥契約僅就甲區（市場用地）為之，故其
    未列入告訴人乙○○土地，並經被告丙○○於偵查中供稱：
    八十一年八月廿二日合夥契約，只有包括甲區土地，而甲區
    土地並不包括乙○○的，所以沒寫上乙○○土地等語（詳三
    二一九號偵查卷一八四頁）。另甲區合夥人林聰明於原審結
    稱：約在七十八年，戊○○來找伊說，入股檳榔市場事情，
    以那塊地總價下去分配，共分成廿三股，合夥購買契約書的
    土地，就是入夥位置等語（詳原審卷(一)一二九頁）及證人呂
    煌誠於原審結稱：伊有加入戊○○所發起的檳榔生意，參與
    合夥，他分成甲乙區，伊是甲區，共計廿三股，是要做市場
    用的等語（詳原審卷(一)一五七頁），證人林世鐘亦結稱：檳
    榔集貨市場有分甲乙區，伊兩區都有加入等語（詳原審卷(一)
    一七一頁）。參諸各合夥人上開證詞及卷附地籍圖所示，足
    證本件檳榔集貨市場確分為甲乙二區，而八十一年八月廿二
    日合夥購買土地契約書，係針對甲區即市場用地所為，自未
    包含告訴人乙○○出售七八之四、七八之五號土地（位於乙
    區）。是以八十一年八月廿二日合夥契約，與七十七年十二
    月四日買賣契約，二者內容應係各別，自難僅憑該合夥契約
    未列入告訴人出賣土地，即據認系爭買賣契約書，關於告訴
    人部分係屬偽造。
  (七)檢察官循告訴人聲請，調取臺灣嘉義地方法院八十一年度訴
    字第二九四號、及本院八十三年上更(一)字第八五號民事卷宗
    ，該案判決認定戊○○將乙○○所有七八之四、七八之五號
    土地，變成新地號七八之六、七七之八號，移轉給李東錦之
    分割、合併登記，應予塗銷，故告訴人與李東錦部分買賣登
    記係屬虛偽云云。然該確定判決，係因該案被告李東錦於言
    詞辯論時，為訴訟標的認諾，依民事訴訟法第三八四條規定
    所為李東錦敗訴判決，有該民事判決在卷可稽（詳原審卷(一)
    二四八至二六一頁），尚無拘束本件刑事判決效力。又請求
    傳訊水上地政事務所承辦分割之人，或聲請向水上地政事務
    所函查，丁○○中埔鄉○○段七九之二號土地，與乙○○所
    有原七八之五、七八之四號土地並非隔鄰，且丁○○亦無向
    乙○○購買土地合約書，上開土地複丈申請書，註明本件分
    割出土地，由鄰邊地號權利人丁○○承購，請依農業發展條
    例辦理是否合法云云。然縱申請書書寫丁○○土地（七九及
    七九之二號）與告訴人土地（七八之四、七八之五號）毗鄰
    ，係屬已存在事實。惟究否毗鄰，得否分割，地政機關依一
    定程序辦理，其辦理是否合法，皆與告訴人是否出賣土地無
    涉。又請求戊○○提出其有向丁○○購買土地契約書及交付
    價金證據，惟二人買賣關係如何，亦與告訴人是否出賣土地
    並無關聯性。又請求戊○○等人舉證乙○○土地部分價金若
    干云云。惟告訴人乙○○既係授權李豐川出賣土地，每坪價
    金及價款計算，又在契約上所訂明，並非未經約定其價款。
    又請求向中埔鄉戶政事務所，調閱八十年一月十七日及七十
    九年十一月廿九日印鑑證明書原本送鑑定云云。然系爭八十
    年一月十七日印鑑證明既為真正，即得持以因買賣土地辦理
    移轉登記，則該印鑑證明究係何時請領，與買賣是否成立無
    重大關聯性，均無調查必要，附此敘明。
五、綜上各情，並審酌全卷證據資料，系爭買賣契約書上告訴人
    印章係屬真正，而該印章又係告訴人所交付，且告訴人於交
    付印章時，未限制使用範圍，而被告戊○○等人，已依約履
    行買賣價金付款義務，出賣人告訴人亦本於買賣契約約定，
    先將系爭土地分割合併，於分割時到場指界供測，復將其所
    有系爭土地交付買受人使用，當買受人僱工於告訴人乙○○
    出售土地上構築水溝、擋土牆等工事時，告訴人並到場巡視
    以防工事逾界；更有進者，為使買賣契約所示甲區市場用地
    直達台三公路，並與案外人李國彥交換土地，以利買受人合
    夥甲區市場用地，可直通台三公路。嗣後為辦理系爭土地移
    轉更親自申請印鑑證明及戶籍謄本交付李豐川，以辦理所有
    權移轉，再有履行系爭買賣契約義務事證；嗣於臺灣嘉義地
    方法院九十年度重訴字第二０四號民事案件審理時更具狀稱
    ，由李豐川代理簽訂系爭買賣契約，而未否認授權事實。凡
    此均足認告訴人確授權其姐夫李豐川出售系爭土地，則系爭
    買賣契約書係屬真正，亦堪認定。參諸本件民事法院亦判決
    確定確認系爭買賣契約為真正，有本院八十八年上更(一)字第
    四九號民事判決在卷可憑（詳更一卷(二)二八九至三○七頁）
    ，益足證本件買賣契約屬實。縱令事後告訴人與被告戊○○
    等人就告訴人究有否合夥入股，雙方有所爭執，仍屬民事糾
    葛，均難認系爭買賣契約係屬偽造。此外，檢察官復未能舉
    出其他積極證據，足認被告四人確有公訴人所指偽造文書犯
    行，被告等四人，犯罪尚屬不能證明，自應均為無罪諭知。
六、最高法院發回意旨部分：
  (一)發回意旨謂：依卷附契約書第二條前段與第十條約定及系爭
    中埔鄉○○段第七八之五、七八之二、七九之八號土地係於
    七十九年八月二十日始同時向嘉義縣水上地政事務所申請分
    割，有該事務所土地複丈申請書及相關文件在卷可參，果所
    載無誤，本件買賣契約於七十七年十二月四日訂立時，僅只
    約定買賣土地之單價，至於土地之總價須待日後分割測量，
    始能依有權狀所載面積算得總價再為給付，則於該契約所定
    之尾款付清日即七十八年六月二十日屆至時，該買賣之面積
    仍未能確定，亦無從計算其買賣之總價若干，該全部之尾款
    如何能於七十八年六月二十日即付已全額付清？況李豐川於
    另案八十一年度訴字第二九四號確認不可歸責事由有權存在
    民事事件審理時證述：伊於七十七年十二月二十一日、七十
    八年二月二十一日、七十八年三月二十四日各收一百萬元；
    七十八年六月二十日再收一百七十萬元，扣除伊合夥經營市
    場股金，餘存入伊戶頭等語。被告戊○○於八十二年九月三
    日偵查時供稱：「（問：當初你們找李豐川合夥，他有幾股
    ？）甲區而論總共二十三股，李豐川占二股，股東詳如合夥
    購買土地契約書（按即附表三甲區市場用地合夥股東名單）
    ，每股五十萬元，乙區共五股，李豐川占二，其餘我一股、
    丁○○一股、林世鐘一股，每股六十萬元」、「（問：李豐
    川的股金有繳出來？）他有繳，但不是繳現金，他是用我們
    應付給他的錢金額支付，將近三百萬元，所以我們實際付給
    他的錢沒有照合約金額支付，扣掉了前面講的應付股款」等
    語，果其二人此部分所供無訛，告訴人如曾授權李豐川出售
    系爭土地，何以就其出售土地之價款竟未曾得到分文？亦非
    李豐川與被告等人間之合夥股東？惟經本院訊之被告丙○○
    供稱：購買土地前，因為土地不是整筆購買，所以委託我去
    測量，測量完，我計算出大約面積即附圖，面積及金額之計
    算，是根據附圖的面積計算總價金，分割測量後，買賣契約
    上會註明依據土地所有權狀的面積付款，以後若有誤差再多
    退少補。被告甲○○亦稱：面積是繪圖的人計算出來的；一
    般尚未測量土地之買賣契約書都是如此訂定。而系爭買賣契
    約書第二條約定：「價金議定每坪新台幣伍仟元整計算」；
    第十條買賣標的物標示約定：「坐落中埔鄉○○段七八之四
    、七八之二、七八之五 (誤植為七八之三)、七十九之八號
    四筆土地內，詳細位置另附略圖於後。出賣土地範圍甲區(
    市場用地)、乙區及水溝全部，…」，查系爭買賣契約書第
    十條雖約定：實際面積按分割測量後所載面積為準，惟買賣
    標的物約定：詳細位置另附略圖於後，並著色註記「藍色、
    水溝；橙色、道路寬度十公尺；甲、紅色購買土地位置（市
    場用地）1508.87坪，乙、綠色購買土地位置計891.9坪」；
    「乙區1952㎡＝591.9坪5000＝0000000；甲區1508.87 坪
    5000＝0000000，計00000000」（參卷附買賣契約書之附
    圖）。顯見系爭買賣契約書附圖之記載，已經詳細註記面積
    及價金計算方法，因而發回意旨所指：該買賣之土地，既因
    尚未申請辦理分割測量，致其買賣之面積仍未能確定，亦無
    從計算其買賣之總價若干乙節，顯屬誤會。參以上開契約書
    除記載：「尾款應於七十八年六月二十日付清」，並記載：
    「右記款項，經核為四五○萬三八五○元正如數收訖」、「
    蓋有乙○○、李東錦、李吳金春三人印章」及「押日期為七
    十八年六月二十日」等情。則發回意旨認本件尾款無法於七
    十八年六月二十日全額付清，亦有誤解。至李豐川為何未將
    其取得之土地價款分予告訴人及告訴人為何未成為李豐川與
    被告等人間之合夥股東，此究屬李豐川與告訴人間之內部關
    係，與本件買賣契約之真實無涉。何況告訴人並未對李豐川
    前開出售系爭土地行為提出侵占或背信追訴，更足證明本件
    告訴人確有授權李豐川出售系爭土地情事。
  (二)發回意旨又謂：證人吳仁財於檢察官偵查中證稱：渠於七十
    七年十二月四日當天，在告訴人家門前綁煙草，看到李豐川
    來向告訴人討取印章，告訴人將印章交給李豐川後，未隨李
    豐川一起出去等語（八十二年九月三日問筆錄）。果所證不
    虛，告訴人於七十七年十二月四日應僅將其印章交付李豐川
    ，並未隨同李豐川出去，則告訴人囑託李豐川前來拿取其印
    章，其用意為何未明，且告訴人既未隨同前往被告甲○○之
    代書事務所，如何能推定其有簽訂本件契約之意？再證人葉
    重卿於九十四年十二月二十九日本院前審證稱：「（問：當
    天你做擋土牆、路溝，在場指界的人是否告訴人乙○○？）
    在庭的被告我不認識」，苟所證屬實，證人葉重卿究竟曾否
    見過告訴人，即非無疑，如葉重卿於施工時曾見過告訴人三
    次，何以不識告訴人？然查，上開證人吳仁財之證言僅能證
    明告訴人將印章交給李豐川【之時】，並未隨李豐川一起出
    去乙情，尚無法證實告訴人七十七年十二月四日【當天】行
    蹤。而證人李豐川於八十六年十二月三十日於本院前審訊問
    時供承：「（問：買賣契約書內，有把乙○○、你太太、及
    你兒子的名字也寫進去？）是的，但是由我出面與戊○○等
    人訂買賣契約」（見本院上訴卷第一三八頁背面）；於八十
    七年一月十三日於訊問時供承：「（問：印鑑章乙○○有沒
    有拿給你？）有」（同上上訴卷第一五九頁背面）」（同前
    上訴卷第六十頁）；於九十年四月十八日本院前更一審證述
    ：「（問：契約書為何有告訴人的簽名？）這三個人的姓名
    由我簽的」、「（問：為何簽在買賣契約書上面？）當時在
    談時有包括在內」（本院更一審卷二第三二二頁、第三二五
    頁）等語屬實。足見李豐川簽訂系爭買賣契約書，確在告訴
    人之概括授權範圍內。何況印章乃不動產所有權移轉登記所
    必需具備資料，告訴人倘未授權李豐川代理出售系爭土地，
    亦無可能在訂立系爭契約書後，仍提供其印章供辦理本件土
    地所有權移轉合併、分割等事項。再參酌李豐川於八十三年
    六月三十日原審訊問時尚供承：「（問：錢呢？）我的部分
    ，戊○○並未全部給我，且都由戊○○入我帳戶內，並未拿
    現金」、「（問：乙○○部分呢？）戊○○有給我部分，並
    未全部給」 (原審卷一第九十五頁背面）乙情無誤，更印證
    李豐川確有經告訴人授權簽訂系爭買賣契約書之情。又參諸
    證人葉重卿於偵查中及另案民事事件審理時亦均證述：在施
    工前，伊就叫地主「乙○○」、李東錦來，把界線指明，開
    挖當天李東錦有到場，乙○○未來，事後乙○○有來過，伊
    施工期間，有六個月左右，其中乙○○約有來三次，當時乙○○有來看，均未表示異議；伊做的範圍，目前房屋附近空
    地，還有旁邊旱七九之八號有做擋土牆，延伸到台三線界址
    道路，均是伊做的，擋土牆前方，均是排水溝，一直到台三
    線排水溝，均是我做的等語甚為明確（三二一九號偵查卷第
    三七五頁、原審卷(二)四三頁反面、四四頁所附準備程序筆錄
    ）。於本院前審審理時，並確切證實渠在檢察官偵查中、民
    事法院（82年上字109） 講的是實在。按證人葉重卿並非本
    件買賣契約之利害關係人，並無坦護被告動機，立場客觀公
    正，渠前開證詞，應屬可信。本院認為，本件歷經十數年於
    茲，人、物均非，告訴人之容貌變易，乃當然之事。況且，
    證人葉重卿於九十四年十二月二十九日亦有證稱：忘記了，
    都已經過十多年了、不記得、我想不起來了、我記不起來等
    語，因人之記憶力強弱，本有不同，則葉重卿前開「在庭的
    告訴人我不認識」之詞，應不足採為不利被告之認定。從而
    ，發回理由擷取該部分筆錄，據以臆測推斷證人葉重卿未曾
    見過告訴人，顯與證人葉重卿於本院前審所證：渠偵查及民
    事法院所為供述均是實在情節不合。此部分發回意旨，顯有
    誤會。
  (三)發回意旨又謂：告訴人於九十年十二月十一日委由汪玉蓮律
    師提出民事準備書狀稱：「李豐川於七十七年十二月四日與
    原告（即戊○○）訂立買賣契約時，被告乙○○並不在場，
    …本件買賣契約書既係偽造…」、「…戊○○夥同代書甲○○及丁○○、丙○○於七十七年十二月四日與李豐川共同偽
    造乙○○、李東錦、李吳金春，與戊○○間之土地買賣契約
    書，該買賣契約書乙○○既不知情，亦未授權李豐川訂立」
    各情，果上開準備書狀所載無誤，告訴人並無承認有授權李
    豐川訂立上開買賣契約書之情事？然而，上開民事準備書狀
    空言否認授權，不但與卷內證人李豐川所為代理之供述不符
    ，尤屬違背自認證據法則，應不足採，此觀附卷九十年重訴
    字二０四號號及九十六年度重上字二十七號民事判決，亦均
    摒棄不採，而為告訴人敗訴判決，判命告訴人應連帶給付違
    約金斯台幣一仟零伍千萬三仟八佰伍十元予被告戊○○，即
    可明瞭。而證人李豐川於本件買賣契約，不僅是出賣人乙○○之姐夫，更是出賣人李東錦之父親、李吳金春之丈夫；又
    本件買賣契約，出賣人一方，始終均由李豐川出面與買受人
    戊○○接洽與簽約（其中李東錦、李吳金春，對李豐川為渠
    等代理人，亦不爭執），此觀諸證人李豐川於偵查中供稱：
    本件買賣契約係其與戊○○簽訂，契約書上李東錦、李吳金
    春、乙○○三人姓名，均為伊所簽等語（詳三二一九號偵查
    卷一三四頁）明確。則證人李豐川在本件系爭土地買賣關係
    ，由於兼具出賣人代理人身分及與出賣人三人有至親情誼關
    係，李豐川始終係總纜出賣人一方全部買賣事宜，從而，本
    件買賣契約之出賣人李東錦、李吳金春、乙○○三人，顯均
    由證人李豐川代理，應無疑義。依民法第一百零三條規定「
    代理人於代理權限內，以本人名義所為意思表示，直接對本
    人發生效力；又於應向本人為意思表示，而向其代理人為之
    者，準用之」，則證人李豐川既為本件買賣契約出賣人之代
    理人，則買受人即被告戊○○向出賣人李東錦、李吳金春、
    乙○○之代理人李豐川支付買賣價金，自直接發生對本人支
    付價金法律效果，李豐川為系爭買賣契約出賣人之代理人，
    自有權收受買受人所支付買賣價金亦甚明確。參以李豐川又
    係本件附表三所示甲區市場用地第三大合夥股東，須支付入
    股金予買受人戊○○，此為證人李豐川所不爭執，及參酌系
    爭買賣契約書記載：「右記款項，經核為四五○萬三八五○
    元正如數收訖」，並「蓋有乙○○、李東錦、李吳金春三人
    印章」及「押日期為七十八年六月二十日」等情。則顯見被
    告戊○○，以其應給付予出賣人李東錦、李吳金春、乙○○
    之價金，抵充證人李豐川應付股金一情，係經出賣人李東錦
    、李吳金春、乙○○三位出賣人同意抵充而為，否則買賣契
    約上出賣人李東錦、李吳金春、乙○○三人，豈有可能均在
    契約書價金收訖處，蓋章表示全部買賣價金，均已如數收訖
    。依上說明，發回意旨所指，亦有誤會。
  (四)發回意旨另謂：被告甲○○於第一審調查時供稱：「（問：
    買賣契約書你寫，簽訂何人在場？）我寫的，丙○○、黃富
    雄、李豐川、戊○○等人在場」、「（問：你說乙○○簽約
    有在場？）簽名是李豐川簽的，印章在場之人拿給我蓋的。
    因李說他係土地合買人，有權主張權利」等語，非惟未曾供
    認告訴人於簽約當時確有在場，且果告訴人於簽約時在場，
    何以李豐川於代告訴人簽約時，須對被告甲○○表示其係土
    地合買人，有權主張權利？而如告訴人於簽約時在場，被告
    甲○○何以未逕詢問告訴人有無授權之意，或要求告訴人直
    接於買賣契約簽名，以杜事後爭議？而僅質疑李豐川代理簽
    名之正當性？殊悖常情，是本件得否認告訴人於簽約當日確
    曾在場？然查，證人李豐川係本件買賣契約出賣人李東錦之
    父親、李吳金春之丈夫、乙○○之姐夫，與出賣人三人有至
    親情誼關係且兼具出賣人代理人身分，詳如前述。且買賣契
    約之出賣人李東錦、李吳金春、乙○○三人，於買賣契約上
    之簽名，全部均由李豐川代簽，已據證人李豐川於偵查中供
    明（詳三二一九號偵查卷一三四頁）。又證人林世鐘（附表
    三編號六合夥人）於偵查中證稱：七十七年十二月四日，在
    何代書事務所，簽訂買賣契約書時，伊有在場，當時在場者
    ，計有伊、戊○○、甲○○、丁○○、丙○○、乙○○、李
    豐川「兩對」夫妻等人，李豐川兒子李東錦當天未在場等語
    （詳三二一九號偵查卷三七六頁）屬實。參以本件買賣契約
    出賣人李吳金春，亦係於買賣契約簽訂時在場，然出賣人李
    吳金春在買賣契約書上簽名，亦未由李吳金春本人簽名，自
    可佐證，本件出賣人乙○○雖於簽訂買賣契約時在場，但其
    簽名則仍由代理人李豐川為之。則由李豐川代理其全部出賣
    人（李東錦、李吳金春、乙○○）在契約書上簽名，不僅於
    法有據（李豐川係出賣人之代理人），情理上亦有所本（李
    豐川係李東錦之父親、李吳金春之丈夫、乙○○之姐夫）。
    是同為出賣人李吳金春、乙○○，在買賣契約簽訂時，雖均
    在場，但均由其代理人李豐川代簽姓名，在情理法上，均無
    不當。至於被告甲○○於第一審調查時雖供稱：（買賣契約
    書你寫，簽訂何人在場？）我寫的，丙○○、黃富雄、李豐
    川、戊○○等人在場等語（詳原審卷(一)一二○頁），而未【
    回答】告訴人亦在場，然就此，被告甲○○於本院審理時供
    稱：我（在原審）【漏講】乙○○。核與證人林世鐘（附表
    三編號六合夥人）於偵查中已證稱：七十七年十二月四日，
    在何代書事務所，簽訂買賣契約書時，伊有在場，當時在場
    者，計有伊、戊○○、甲○○、丁○○、丙○○、乙○○、
    李豐川兩對夫妻等人，李豐川兒子李東錦當天未在場等語（
    詳三二一九號偵查卷三七六頁）相符。查證人林世鐘並非
    本件買賣契約當事人，亦非本件買賣契約代書，更非買賣契
    約之代理人，其與本件買賣契約，並無任何利害關係，證詞
    應係客觀、公正。況依上開第一審筆錄記載，被告甲○○於
    一審調查時，亦未供述證人林世鐘及出賣人李吳金春二人亦
    有在場，是本院認為，被告甲○○於本院審理所述：在原審
    漏講乙○○乙情，應屬可信。何況，實務上簽名可以蓋章代
    替，並不一定非簽名不可，此經承辦系爭買賣契約之代書即
    被告甲○○供承：「（問: 乙○○既然在場，為何不是他本
    人簽名？）因為實務上蓋章可以代替簽名，實務上不一定要
    簽名，拿章來就可以蓋」、「實務上不一定要簽名，三個人
    他說要一起簽就好了，且乙○○本人在場，拿印章來也就可
    以了」 (見本院更五審卷二第二七九頁）。是以發回意旨所
    謂：被告甲○○何以未逕詢問告訴人有無授權之意？或要求
    告訴人直接於買賣契約簽名，以杜事後爭議，應屬臆測。況
    證人李豐川之所以表明係土地合買人，代理行為之事實顯現
    ，乃用以表明渠係全權代理訂立系爭買賣契約書。因而，李
    豐川逕自書寫告訴人乙○○、案外人李東錦、李吳金春等三
    人名字於買賣契約書上，此乃代理之合法有效形式（最高法
    院57年台上字3273號判決意旨參照，附於本院更一審卷一第
    一七三頁），渠對甲○○表示其係土地合買人，有權主張權
    利，亦是代理行為之顯現，此觀在證人李豐川在代理告訴人
    乙○○，而與案外人李國彥訂立土地交換契約書時，李豐川
    亦對代書陳文章聲稱：那土地 (他一手策劃，對中埔鄉有發
    展價值；李豐川有提開發市場之事，李豐川說他可以作主張
    ，叫我相信他等語，有卷附土地交換契約書以及證人陳文章
    所為證言可憑（見原審卷二第七十三、七十四及八十九頁）
    ，證人李豐川乃係重申已獲告訴人乙○○概括授與代理權之
    正當表示，倘非告訴人乙○○確概括授權李豐川出賣本件土
    地，何以告訴人需交付不動產移轉登記所需之所有權狀予代
    書。（見偵字三二一九號第三三三頁背面）。是而，此部分
    發回意旨所指，同有誤會。
七、原審據此而對被告等四人，均為無罪判決諭知。本院經核，
    原判決認事用法，均無不合。檢察官上訴意旨，仍執陳詞，
    指摘原判決不當，為無理由，應予駁回。
據上論結，應依刑事訴訟法第三百六十八條，判決如主文。
本案經檢察官楊治宇到庭執行職務。
中    華    民    國    97    年    11    月    26    日
                  刑事第二庭    審判長法  官  葉居正
                                      法  官  吳勇輝
                                      法  官  郭千黛
以上正本證明與原本無異。
檢察官如不服本判決應於收受本判決後十日內向本院提出上訴書
，其未敘述上訴理由者並得於提起上訴後十日內向本院補提理由
書。
                                      書記官  尤乃玉
中    華    民    國    97    年    11    月    26    日
附表一：
┌──┬─────────────┬─────┬─────┬──────┐
│編號│  土  地  坐  落  地  號  │面積：公頃│登記名義人│  備     註 │
├──┼─────────────┼─────┼─────┼──────┤
│一  │嘉義縣中埔鄉○○段78-2號  │  0.3824  │李東錦    │ 李豐川之子 │
├──┼─────────────┼─────┼─────┼──────┤
│二  │      同上段79-8號        │  0.6808  │李吳金春  │ 李豐川之妻 │
│    ├─────────────┼─────┤          │ 乙○○之姐 │
│    │79-8號79.08.20分出79-12號 │餘0.5461  │          │            │
│    │79-12由吳春雄承受         │          │          │            │
└──┴─────────────┴─────┴─────┴──────┘
附表二：（參3219號偵查卷143頁地籍圖)
┌──┬─────────────┬─────┬─────┬──────┐
│編號│  土  地  坐  落  地  號  │面積：公頃│登記名義人│  備     註 │
├──┼─────────────┼─────┼─────┼──────┤
│一  │嘉義縣中埔鄉○○段78-4號  │  0.0386  │乙○○    │80.01.30移轉│
│    ├─────────────┼─────┼─────┤登記予李東錦│
│    │(80.03.01申請與78-6合併)  │  0.1399  │李東錦    │            │
│    │  合併後地號：78-4號      │          │          │            │
├──┼─────────────┼─────┼─────┼──────┤
│二  │      同上段78-5號        │  0.0164  │乙○○    │80.03.07    │
│    │分出78-6前面積0.1177公頃  │          │          │分割登記    │
├──┼─────────────┼─────┼─────┼──────┤
│三  │     同上段78-6號         │  0.1013  │乙○○    │80.01.25訂約│
│    │  （自78-5號分割出來）    │          │          │出售予李東錦│
└──┴─────────────┴─────┴─────┴──────┘
附表三：（甲區市場用地合夥股東名單）
┌──┬─────────────┬───────────┬──────┐
│編號│  合  夥  人  姓  名      │    合  夥  持  分    │  備  註    │
├──┼─────────────┼───────────┼──────┤
│一  │      丁○○              │      廿三分之四      │  第一大股  │
├──┼─────────────┼───────────┼──────┤
│二  │      戊○○              │      廿三分之三      │  第二大股  │
├──┼─────────────┼───────────┼──────┤
│三  │      李豐川              │      廿三分之二      │  第三大股  │
├──┼─────────────┼───────────┼──────┤
│四  │      陳政忠              │      廿三分之二      │            │
├──┼─────────────┼───────────┼──────┤
│五  │      陳經台              │      廿三分之二      │            │
├──┼─────────────┼───────────┼──────┤
│六  │      林世鐘              │      廿三分之二      │            │
├──┼─────────────┼───────────┼──────┤
│七  │      呂煌誠              │      廿三分之二      │            │
├──┼─────────────┼───────────┼──────┤
│八  │      羅枝財              │      廿三分之一      │            │
├──┼─────────────┼───────────┼──────┤
│九  │      林聰明              │      廿三分之一      │            │
├──┼─────────────┼───────────┼──────┤
│十  │      由成興              │      廿三分之一      │            │
├──┼─────────────┼───────────┼──────┤
│十一│      陳良聰              │      廿三分之一      │            │
├──┼─────────────┼───────────┼──────┤
│十二│      李雅景              │      廿三分之一      │            │
├──┼─────────────┼───────────┼──────┤
│十三│      劉和全              │      廿三分之一      │            │
└──┴─────────────┴───────────┴──────┘


司法院資訊處製作；財團法人民間司法改革基金會備份。
